【裁判字號】    90,訴,160
【裁判日期】    900509
【裁判案由】    塗銷抵押權登記
【裁判全文】
臺灣臺南地方法院民事判決  九十年度訴字第一六○號
    原      告  乙○○
    訴訟代理人  甲○○
    被      告  丁○
                丙○○
右當事人間請求塗銷抵押權登記事件，本院判決如左：
    主    文
確認被告間就附表所示不動產抵押債權不存在。
被告丙○○應將項抵押權予以塗銷。
訴訟費用由被告負擔。
    事    實
甲、原告方面：
一、聲明：求為判決如主文所示。
二、陳述：
（一）緣被告丁○向原告借款新台幣（下同）一百七十萬元，清償日期逾期未清償經
      原告聲請  鈞院八十八度促字第三三三一六號支付命令八十八年八月十日確定
      ，確定後向稅捐機關查詢財產後，始知被告丁○將所有不動產於八十八年四月
      八日、七月二日、五月十三日分別提供予被告丙○○設定抵押權五百萬元、三
      百五十萬元、七百萬元如附表詳載。因不動產設定抵押權金額超高，致無強制
      執行之價值原告無法求償。
（二）惟查抵押權人丙○○據原告所知，是無財產人亦無職業收入，常跟在被告丁○
      身邊差遣利用之人，又被告丙○○另外對訴外人黃寶進（被告丁○之弟）所有
      坐落台南縣永康市○○段四三一－一地號土地持分亦於八十八年六月二十八日
      設定八百萬元抵押權登記。該黃寶進欠原告之弟張榮洲借款二十萬元迄今未清
      償，而亦提供被告丙○○設定鉅額抵押權。自八十八年四月六日至七月二日，
      短短二個多月期間，設定抵押權共計二千三百五十萬元之鉅款，以被告丙○○
      無財產所得之人，絕無能力借款一千五百五十萬元予被告丁○，借款八百萬元
      予丁○之弟黃寶進，故顯係避免原告之求償債務，而虛設抵押權之行為，被告
      間並無抵押權關係存在，其抵押權登記係雙方通謀虛偽意思表示之行為，參照
      民法第八七條第一項之規定應屬無效，因此應塗銷抵押權登記，以免影響原告
      債權之行使，為此代位提起本訴。
（三）案重初供，本案被告二人於  鈞院第一次開庭辯論時，經法官隔離訊問，被告
      二人對抵押權借款一千五百五十萬元，實際借款多少不知，已付利息多少不知
      ，交付借款及利息方法不知，足見被告間並無借貸關係，而徒設定鉅額抵押權
      ，以免原告對被告丁○求償債權。被告於九十年三月八日提出答辯狀附件有借
      據影印二張，本票影印二十三張，主張被告間確有一千五百五十萬元抵押權之
      借款關係，但被告間既是通謀虛偽意思表示設定抵押權，假冒債權，故其本票
      及借款虛偽之私文書，自不足採信。
（四）又被告之答辯狀檢附訴外人梁明科及梁明進在其他銀行之存款簿影印，其中梁
      明科領出五十萬元、一百萬元之記載，梁明進領出十五萬元及二十七萬元之記
      載，但該領出存款是否借給丁○實有疑問，如果借給丁○亦屬梁明科、梁明進
      之債權，與本案被告丙○○無關。被告丙○○八十七年四月七日領出九十萬元
      ，借給被告丁○時，丁○提供新化鎮新化鎮一八七地號二０一地號及地上三六
      三建號土地及建物設定九十萬元抵押權登記，此抵押權與本案訴訟標的無關。
      另丙○○由存款簿領出二十萬元，是否借給丁○實無從證明認定。丙○○於八
      十九年四月十一日領出四十三萬八千一百二十五元，該領既屬零零碎碎金額，
      自非借給被告丁○之款項，而係精打細算還帳之金錢。
三、證據：提出支付命令、確定證明書、和解筆錄、民事判決書各一件、土地及建物
    登記簿謄本六件為證。
乙、被告方面：
一、聲明：求為判決（一）原告之訴駁回。（二）訴訟費用由原告負擔。
二、陳述：
（一）本件原告以被告丙○○係無財產所得之人，豈能出借款項予被告丁○，顯係為
      避免原告求償債務，虛設抵押權，被告二人間並無抵押權關係存在等為由，起
      訴主張塗銷被告間之抵押權登記。
（二）惟查，被告丁○確曾多次向被告丙○○借款（詳借款明細表），除分別簽發本
      票及借款條外，並陸續提供名下位於台南縣新化鎮○○段一八七、二０一地號
      土地及建號三六二號建物、安定鄉○○段三三六０、三二０五地號土地設定抵
      押權予丙○○以為擔保。而被告丙○○借予丁○之款項，或從自己在土地銀行
      永康分行之帳戶提領現金，或由兄弟梁明科於上開銀行帳戶提領現金，或由兄
      弟梁明進於台灣銀行帳戶提領現金，是以原告主張被告丙○○無資力出借款項
      予丁○，故上開抵押權設定不實等情事，並非實在。
（三）次查，被告丁○曾於八十八年三月二十二日向被告丙○○借款五十萬元及一百
      萬元，用以清償其積欠訴外人曾陳彩釧之抵押借款，方得以塗銷設定予曾陳彩
      釧之抵押權登記，由此足見被告丁○與丙○○間確有借款關係存在，被告丁○
      提供其名下之上開不動產設定抵押權予被告丙○○作為借款之擔保，二人間並
      無虛設抵押權登記之行為，原告之指述與事實不符，自非可採。
（四）被告丁○於八十年間起向被告丙○○調借現金週轉，並自八十一年九月間起即
      有以提供不動產設定抵押權之方式向丙○○借貸，而丙○○係將利息併入本金
      再計息，是以本金乃日益增多；然因近幾年來丁○投資不動產被套牢，經濟狀
      況不佳，丁○無法支付利息，只得開立本票給丙○○以為憑據。丁○仍陸續向
      丙○○借款，丙○○為保障自己之債權，除要丁○簽發本票，或要丁○書立借
      款條，作為借款証明外，更要求丁○必須提供名下較有價值之不動產分別設定
      抵押權，以為借款本息之擔保，而丁○因無力償還債務，且為能從丙○○處借
      得資金周轉，遂同意提供系爭不動產設定抵押權予丙○○，以擔保向丙○○這
      些年來之借款本息。
（五）次查，被告丙○○借給丁○之款項，或係自己工作所得，或係土地徵收補償金
      ，或係向兄弟商借，再將款項轉借給丁○，僅因丁○未能支付利息及償還本金
      ，致其亦無法支付利息及償還本金予梁明科及梁明進，然因彼此為兄弟，所以
      梁明科及梁明進二人並未向丙○○催討。又被告丁○與丙○○間借貸關係有近
      十年之久，其間丁○向丙○○借款之次數繁多，每次借貸之金額不一，而人之
      記憶有限，實難強令被告二人能明確陳述借款數額等事項，是以被告二人於
      鈞院第一次開庭時，僅表示對於借款之實際數額必須回去查閱借款資料，且關
      於交付借款之方式及利息之支付或收取等事項，被告二人僅就記憶所及而為陳
      述，亦非如原告所稱完全不知；況且，被告二人就彼此間確實存有借貸關係一
      事已提出証據証明之，而被告丁○係提供系爭不動產設定抵押權予丙○○以為
      借款債權之擔保，是以本件系爭抵押權之設定非屬虛偽，故原告訴請塗銷顯非
      有理。
三、證據：提出借款明細表一件、利息計算四件、綜合存摺二件、本票二十三件、存
    款分戶明細表一件、土地登記簿謄本、建築改良物登記簿謄本各一件、借款條一
    件。
    理    由
一、原告起訴主張：被告丁○向原告借款一百七十萬元，逾期仍未清償，經原告向法
    院聲請支付命令後向稅捐機關查詢財產後，始知被告丁○將所有不動產於八十八
    年四月八日、七月二日、五月十三日分別提供予被告丙○○設定抵押權五百萬元
    、三百五十萬元、七百萬元，因不動產設定抵押權金額超高，致無強制執行之價
    值原告無法求償。又抵押權人丙○○是無財產人亦無職業收入，常跟在被告丁○
    身邊差遣利用之人，以被告丙○○之資力，絕無能力借款一千五百五十萬元予被
    告丁○，故顯係避免原告之求償債務，而虛設抵押權之行為，被告間並無抵押權
    關係存在，其抵押權登記係雙方通謀虛偽意思表示之行為，為此原告請求確認被
    告二人之抵押債權不存在，被告丙○○應將附表所示抵押權登記予以塗銷等情。
    被告則以被告丁○確曾多次向被告丙○○借款，而被告丙○○借予丁○之款項，
    或從自己在土地銀行永康分行之帳戶提領現金，或由兄弟梁明科、梁明進於銀行
    帳戶提領現金，被告丁○於八十年間起向被告丙○○調借現金週轉，而丙○○係
    將利息併入本金再計息，近幾年來丁○經濟狀況不佳，無法支付利息，只得開立
    本票給丙○○以為憑據。丙○○為保障自己之債權，除要丁○簽發本票，或要丁
    ○書立借款條，作為借款証明外，更要求丁○必須提供名下較有價值之不動產分
    別設定抵押權，以為借款本息之擔保，被告丁○曾於八十八年三月二十二日向被
    告丙○○借款五十萬元及一百萬元，用以清償其積欠訴外人曾陳彩釧之抵押借款
    ，方得以塗銷設定予曾陳彩釧之抵押權登記，足見被告丁○與丙○○間確有借款
    關係存在，被告丁○提供其名下之上開不動產設定抵押權予被告丙○○作為借款
    之擔保，二人間並無虛設抵押權登記之行為等情資為抗辯。
二、本件原告主張被告丁○向原告借款一百七十萬元，逾期仍未清償，經原告向法院
    聲請支付命令後向稅捐機關查詢財產後，始知被告丁○將所有如附表所示不動產
    於八十八年四月八日、七月二日、五月十三日分別提供予被告丙○○設定抵押權
    五百萬元、三百五十萬元、七百萬元，因不動產設定抵押權金額超高，致無強制
    執行之價值原告無法求償等情，業據其提出支付命令、確定證明書各一件、土地
    及建物登記簿謄本六件為證，並為被告所不爭執，應堪信原告此部分主張為真實
    。原告復主張：被告即抵押權人丙○○是無財產人亦無職業收入，以被告丙○○
    之資力，絕無能力借款一千五百五十萬元予被告丁○，故顯係避免原告之求償債
    務，而虛設抵押權，被告間並無抵押權關係存在，其抵押權登記係雙方通謀虛偽
    意思表示之行為等情，為被告二人所否認，並以前情置辯，則本件所應審究為被
    告二人所設定之如附表所示之抵押權有無通謀虛偽意思表示之情事。
三、按「當事人主張有利於己之事實者，就其事實有舉證之責任」民事訴訟法第二百
    七十七條第一項前段定有明文，被告二人既主張二人間抵押權之設定為真正，即
    應就上開有利於己之事實負舉證責任。經本院就被告二人抵押債權成立之經過隔
    離訊問結果，其中被告丁○稱「八十年開始就陸續借錢，開始時是一、二十萬元
    ，都用現金，我有寫借款條，：：。五百萬元這筆詳細情形我已忘了，我是陸續
    向他借的，有時一次借二百萬元，本金從來沒還過，越來越多，後來經會算總共
    欠一千多萬元。我在八十年初期借錢時有給利息，後來超過一百萬元後，就沒給
    利息而是開本票給他。最近一期借錢是在設定抵押權（八十八年七月二日）時借
    我，事實上這一次也沒拿錢。設定抵押權有時也拿錢給我，但不多只一點點，他
    有時拿現金幫我到農會付利息。」。被告丙○○則答以「大約五、六年前向我借
    錢，有時幾百萬元，有時幾十萬元，都拿現金給他，錢大都從家裡拿給他，有時
    也從土地銀行或華僑銀行及永康農會提領出來給他。他欠我的總數我不清楚，利
    息二分半，好幾年沒拿利息，有開借條，錢都交他本人，沒幫他還過錢，八十八
    年四月六日設定抵押權時有給他五百萬元，是從家裡拿給他的，抵押權辦完時就
    給他，那五百萬元有的是我自已的，有的是我兄弟或姐妹的錢，：：最近一次借
    錢給他的數目我不清楚，要回去看借款條才知道。」；（均見九十年二月七日言
    詞辯論筆錄），則二人就借錢之始點或答以八十年（距今九、十年）或五、六年
    ，遑論依其事後提出之借款明細係從八十七年開始，其另借錢之用途被告丁○稱
    有時拿現金到農會付利息，被告丙○○則否認曾幫被告丁○還錢，二人陳述已不
    一致，又本院第一次開庭被告二人竟未借貸憑證為己有利之證明，且對於各次
    借錢之金額、交付情形均避重就輕，又被告二人每次金錢住來動輒數十萬或數百
    萬元惟均以現金交付，已與常情有悖，又被告丙○○對資金之來源或稱從家裡拿
    出，或兄弟或姐妹的錢，被告二人均自承被告丁○從未償還本金，利息亦久未給
    付，何以被告丙○○仍陸續貸借款項甚至向家人借錢轉借給被告丁○。是被告二
    人所辯確有金錢借貸一情，已難遽採。
四、復查，被告二人就借貸金錢一事固據提出本票、借款條為債權證明，惟按開具本
    票之原因萬端、借款條又可單方事後製作，被告二人就本件抵押權之設定係因兩
    人間之借貸關係，則自須就有借貸之意思合致及交付借貸款項之事實盡舉證責任
    。又據被告所提出之借款明細上載：被告丙○○係由其或其兄梁明科、梁明進銀
    行內提領款項貸與被告丁○，並有上開三人之存摺附卷可稽，惟該存摺充其量僅
    能證明有提款之事實，至所提之款項是否借予被告丁○或借予被告丙○○後再轉
    借予被告丁○，即無法證明，又依上開借款明細所載：八十七年四月七日借九十
    萬元（被告丙○○帳戶）、十二月二十九日借八十萬元、八十八年三月二十二日
    借五十萬元、一百萬元（以上為梁明科帳戶）、八十八年二月六日二十萬元（被
    告丙○○帳戶）、五月二十五日二十七萬元、五月十日十五萬元（以上梁明進帳
    戶）八十九年四月十一日四十五萬元（被告丙○○帳戶）以上共計四百二十七萬
    元，與二人前述借款總額一千二百萬元，相去甚遠，且其中被告丙○○自行出資
    部分更僅一百五十五萬元，參以證人被告梁明科、梁明進到庭證稱：「有借給他
    二百三十萬元，從土銀戶頭領出借給他，因他有急用，時間因已久我忘了，都由
    他自已去辦，利息按月計算，是多少我已忘記，利息到現在還沒算，其他沒什麼
    可說了，丙○○向我借錢時沒說做什麼，到現在錢還沒還。」（梁明科部分）「
    有借給他四十二萬元，從台銀永康分行領出借給他，不了解他的用途，借的時間
    因已久我忘了，利息按月息一分計算，利息和本金到現在還沒還，我是鐵工每個
    月薪水兩三萬元」。（梁明進部分），二人借錢給被告丙○○，不惟不知用途，
    且至今未拿利息亦未歸還本金，又證人二人均非收入豐厚之人，出借款項亦非小
    額，何以出借金錢不要求給付利息亦不催討本金，所證應屬迴護之詞，不足採信
    ，是被告二人對上開抵押債權之真正尚難認已為舉證證明，所辯自難憑採，是原
    告上開主張，應堪信為真實。
五、按「表意人與相對人通謀而為虛偽意思表示者，其意思表示無效」。民法八十七
    條前段，定有明文，本件被告二人就其等抵押債權之成立係通謀而為虛偽意思表
    示，已如前述，依法應為無效，又原告為被告丁○之債權人，自有提起確認被告
    間就附表所示不動產抵押債權不存在之利益，該部分請求自屬有據，又其依代位
    之法律關係（最高法院七十三年度台抗字第四七三號判例）請求被告丙○○塗銷
    上開抵押權登記，即有理由，應予准許。
六、結論：原告之訴為有理由，依民事訴訟法第七十八條、第八十五條第一項前段，
    ，判決如主文。
中      華      民      國    九十      年      五      月        九    日
                                臺灣臺南地方法院民事第一庭
~B法      官  周素秋
右為正本係照原本作成
如對本判決上訴，須於判決送達後廿日內向本院提出上訴狀
中      華      民      國    九十      年      五        月      十    日
~B法院書記官  洪淵重
~F0
~T40
附表：
┌────────────────┬──────┬──┬───────┬────────┬───────┬─────────────┐
│  土  地  坐  落                │地        號│地目│面積(平方公尺)│應  有   部   分│抵押權登記日期│抵  押  權  金  額        │
├────────────────┼──────┼──┼───────┼────────┼───────┼─────────────┤
│台南縣安定鄉○○段              │三三六０    │ 池 │一二八０      │三分之一        │八十八年四月八│最高限額                  │
│                                │            │    │              │                │日            │新台幣佰伍拾萬元        │
├────────────────┼──────┼──┼───────┼────────┼───────┼─────────────┤
│台南縣安定鄉○○段              │三二０五    │ 建 │一二九０      │九分之一        │八十八年七月二│本金最高限額              │
│                                │            │    │              │                │日            │新台幣佰伍拾萬元        │
├────────────────┼──────┼──┼───────┼────────┼───────┼─────────────┤
│台南縣安定鄉○○段              │三二０五－一│ 道 │三五          │九分之一        │同右          │本金最高限額              │
│                                │            │    │              │                │              │新台幣佰伍拾萬元        │
├────────────────┼──────┼──┼───────┼────────┼───────┼─────────────┤
│台南縣新化鎮○○段              │一八七      │ 建 │七八‧五九    │十萬分之一五八九│八十八年五月十│本金最高限額              │
│                                │            │    │              │                │三日          │新台幣柒佰萬元            │
├────────────────┼──────┼──┼───────┼────────┼───────┼─────────────┤
│台南縣新化鎮○○段              │二０一      │ 建 │三三四‧一七  │十萬分之一七九０│同右          │本金最高限額              │
│                                │            │    │              │                │              │新台幣柒佰萬元            │
└────────────────┴──────┴──┴───────┴────────┴───────┴─────────────┘
┌───┬───────┬──────┬────┬────────┬──────┬──┬───────┬───────┐
│建  號│門  牌  號  碼│基        地│建物層數│建物面積平方公尺│附屬建物面積│應有│抵押權登記日期│  抵押權金額  │
│      │              │            │        │                │            │部分│              │              │
├───┼───────┼──────┼────┼────────┼──────┼──┼───────┼───────┤
│三六二│新化鎮○○路五│新水段一八七│五    層│共計一七九‧八八│一二‧三一  │全部│八十八年五月十│本金最高限額  │
│      │四八巷一六號  │、二０一地號│        │                │            │    │三日          │新台幣柒佰萬元│
└───┴───────┴──────┴────┴────────┴──────┴──┴───────┴───────┘


司法院資訊處製作；財團法人民間司法改革基金會備份。
